【裁判字號】    97,上訴,3635
【裁判日期】    971203
【裁判案由】    偽造文書
【裁判全文】
臺灣高等法院刑事判決                97年度上訴字第3635號
上  訴  人
即  被  告  甲○○
選任辯護人  姜明遠律師
上列上訴人即被告因偽造文書等案件，不服臺灣士林地方法院97
年度訴字第109號，中華民國97年5月30日第一審判決（起訴案號
：臺灣士林地方法院檢察署96年度偵字第14636號、第14727號、
97年度偵字第391 號），提起上訴，本院判決如下：
    主  文
原判決撤銷。
甲○○所犯如附表編號1至編號2所示之罪，分別量處如附表編號
1至編號2所示之主刑，並分別諭知如附表編號1、編號2所示之從
刑。應執行有期徒刑陸月，如易科罰金，以新臺幣壹仟元折算壹
日，附表編號1、編號2「從刑」欄所示之物均沒收。
    事  實
一、甲○○與粟振庭（另案審理）及真實姓名年籍不詳、自稱史
    雲之大陸地區成年男子基於共同偽造特種文書供行使之犯
    意聯絡，言明以甲○○所有門號為0000000000號之行動電話
    （含SIM卡1張）為聯絡工具，由甲○○於民國（下同）96年
    10月下旬某日，將粟振庭提供之個人照片寄至大陸地區予史
    雲，史雲則以粟振庭之照片偽造「丙○○」名義之特種
    文書國民身分證，並於該偽造之國民身分證上「中華民國國
    民身分證」之文字中間，製作一紅色方形影像，權充國民身
    分證應有之「內政部印」之公印文，以求外觀逼真。甲○○
    乃於96年11月上旬將偽造完成之「丙○○」國民身分證1張
    在臺北市北投區新北投捷運站附近交予粟振庭，粟振庭並支
    付報酬新臺幣（下同）5萬元予甲○○。嗣粟振庭於96年11
    月15日持上開偽造之「丙○○」國民身分證前往臺北市北投
    區戶政事務所欲辦理粟振庭死亡之不實登記，將上開偽造之
    「丙○○」國民身分證交予臺北市北投區戶政事務所人員而
    行使之，足以生損害於丙○○及戶政管理之正確性。
二、甲○○又與粟振庭基於共同行使變造私文書、使公務員登載
    不實之犯意聯絡，並以甲○○所有上開行動電話為聯絡工具
    ，經姓名年籍不詳之詹姓成年人介紹不知情之張南生（業經
    不起訴處分）代為辦理粟振庭死亡之不實登記，粟振庭並支
    付報酬4 萬元予甲○○。張南生乃於96年11月19日持粟振庭
    已變造完成之粟振庭死亡證明書，在臺北市北投區戶政事務
    所行使上開變造之粟振庭死亡證明書，交付予戶政事務所人
    員，而使戶政事務所人員將粟振庭於96年6 月24日死亡之不
    實事項登載於職務上所掌之公文書，足以生損害於戶政管理
    之正確性，戶政事務所人員並核發載有粟振庭於96年6 月24
    日死亡之戶籍謄本予張南生，粟振庭因而取得該登載不實之
    戶籍謄本，並寄送臺灣士林地方法院96年度訴字第2 號粟振
    庭另涉偽造文書案件之承辦人員而行使之，足以生損害於審
    判程序及戶政管理之正確性。
三、案經臺北市政府警察局北投分局報告及臺灣士林地方法院告
    發臺灣士林地方法院檢察署檢察官偵查起訴。
    理  由
一、本件上訴人即被告甲○○（簡稱被告）所犯非死刑、無期徒
    刑或最輕本刑有期徒刑3 年以上之罪，亦非高等法院管轄第
    一審案件，且被告就被訴事實為有罪之陳述，經審判長告知
    被告簡式審判程序之旨，並聽取檢察官、被告之意見後，爰
    裁定進行簡式審判程序，是本件之證據調查，依刑事訴訟法
    第273條之2規定，不受同法第159條第1項、第161條之2、第
    161條之3、第163條之1及第164條至第170條規定之限制，合
    先敘明。
二、上揭事實業據被告坦承不諱，經核與共同被告粟振庭、張在
    權、張南生、溫金生、乙○○、尤銀國之證述相符。另關於
    犯罪事實一部分，粟振庭於96年11月15日上午持偽造之「丙
    ○○」國民身分證前往臺北市北投區戶政事務所辦理不實之
    粟振庭死亡登記，經該所人員發現有異，以紫光燈查驗確認
    該國民身分證為偽造，粟振庭乃留下該偽造之國民身分證逃
    逸，該扣案偽造之「丙○○」國民身分證1 張，其正面所貼
    照片與丙○○戶役政系統影像檔不符，且其上之內政部印信
    模糊不清、國旗顏色較深、身分證套用字體不同、相片下方
    透明視覺變化裝置無漸層變化、紙卡中安全線經透光觀察無
    「TAIWAN」字樣，背面之內政部徽無折光變色功能、膠膜號
    與丙○○配賦登錄之膠膜號不符，可確定該國民身分證係偽
    造，經比對發現該偽證所貼相片人貌與粟振庭戶役政系統影
    像檔最後 1次補證相片人貌相似，有卷附臺北市北投區戶政
    事務所96年11月15日北市投戶字第09631118900號函及附件1
    份可稽（參偵 14727號卷第56頁至第60頁、第62頁至65頁）
    ；又關於犯罪事實二部分，並有變造之粟振庭死亡證明書、
    死亡登記聲請書、臺北市北投區戶政事務所戶籍謄本、原審
    法院96年11月20日收受粟振庭死亡除戶戶籍謄本之信封等影
    本各 1紙在卷可按（參同上卷第53頁至第55頁、第33頁），
    而於變造之粟振庭死亡證明書具名之仁茂診所已於96年7 月
    歇業，且查無粟振庭之死亡通報資料，該粟振庭死亡證明書
    係將粟振庭父粟金藤之死亡證明書字號 6碼去掉最末碼，死
    亡原因、死亡時間均相同，僅日期不同，且有塗改痕跡，係
    屬變造等情，有臺北市北投區戶政事務所96年11月26日北市
    投戶字第09 631138601號函、臺北縣政府衛生局96年12月27
    日北衛醫字第0960118766號函各 1份在卷可佐（參同上卷第
    40頁、第41頁、偵14636號卷第202頁）。此外，復有扣案被
    告所有之行動電話一支（含門號為0000000000號之SIM卡1張
    ）可資佐證。堪認被告甲○○自白與事實相符，應可採信。
    本案事證明確，被告犯行堪以認定，應依法論科。
三、查犯罪事實一所示偽造之國民身分證上並無清楚可辨之「內
    政部印」之公印文，詳如後述，僅以紅色方形影像權充，是
    其外觀已經完成，核被告就犯罪事實一所為，係犯刑法第21
    6條、第212條之偽造特種文書罪；就犯罪事實二所為，係犯
    刑法第216條、第210條之行使變造私文書罪、同法第216 條
    、第 214條之行使使公務員登載不實文書罪（起訴書原認粟
    振庭死亡證明書係屬偽造私文書，經蒞庭檢察官更正為變造
    私文書），被告先使戶政人員為不實之死亡登記，嗣後再持
    戶政人員據以核發之死亡戶籍謄本寄送至法院承辦人員，其
    先前之使公務員登載不實罪為其後之行使行為所吸收，應不
    再論罪。又被告就犯罪事實二之部分，係以一行為同時觸犯
    行使變造私文書罪、行使使公務員登載不實文書罪，為想像
    競合犯，依刑法第55條規定，從較重之行使變造私文書罪處
    斷。被告與粟振庭、真實姓名年籍不詳自稱「史雲」之大
    陸地區成年男子就犯罪事實一偽造「丙○○」國民身分證之
    行為，被告與粟振庭就犯罪事實二行使變造死亡證明書、行
    使使戶政事務所人員登載不實之行為，各有犯意聯絡及行為
    分擔，均為共同正犯。被告與粟振庭利用不知情之張南生行
    使變造死亡證明書、使戶政事務所人員將粟振庭死亡之不實
    事項登載於文書，均為間接正犯。被告所犯如附表所示之上
    開2罪，其犯意各別，行為互殊，應分論併罰。
四、原審認被告罪證明確，予以論罪科刑，固非無見。惟查：（
    一）本院於97年9 月18日行準備程序時，當庭諭知勘驗扣案
    之偽造「丙○○」國民身分證1 張結果為：身分證上有關「
    中華民國國民身分證」文字中間，有一紅色方形影像，惟其
    中為如何之記載，無法用肉眼辨識（參本院該日之準備程序
    筆錄第3 頁）。嗣本院囑託內政部警政署刑事警察局進行鑑
    定，該局以特徵比對及儀器放大檢視法鑑定，雖有該局提出
    之中華民國97年10月28日刑鑑字第0970143151號鑑定書在卷
    可參，惟依該鑑定書所示，扣案偽造「丙○○」國民身分證
    1 張上之紅色方形影像經以多波域光源檢視所呈現之結果，
    仍難辨識出係「內政部印」之文字記載，無法據以認定扣案
    之身分證已經偽造完成「內政部印」之公印文，是被告所為
    ，核與刑法第218 條之犯罪構成要件有異，該條又無未遂犯
    之處罰，自不得以該條之刑罰相繩，原審以被告另犯偽造公
    印文罪，並認與前開偽造特種文書罪部分，有吸收犯之實質
    上一罪關係，而論以重罪之偽造公印文罪，自有未合；（二
    ）犯罪事實二所示，由不知情之張南生持變造之死亡證明書
    使戶政人員據以核發死亡登記，應屬單一之犯罪行為，原判
    決認為應予分論併罰，亦有未洽；（三）原判決於理由中雖
    說明扣案之被告所有之行動電話一支（含門號為0000000000
    號之SIM卡1張），為被告所有供其犯罪所用之物，應予沒收
    ，惟於原判決事實對於被告如何持該行動電話實施本件犯罪
    行為並未記載，亦有未合。被告上訴意旨以其所為僅觸犯刑
    法第216條、第212之偽造特種文書罪、第216條、第210條之
    行使變造私文書罪，執以指摘原審判決不當，為部分有理由
    ，且原判決亦有上開可議之處，自應由本院將原判決予以撤
    銷改判。爰審酌被告為圖不法利益，與粟振庭共同偽造身分
    證件，且明知粟振庭未死亡，仍以虛偽之死亡證明書辦理死
    亡除戶登記，顯漠視法律規範，惟其犯罪後於本院承認犯行
    ，及其犯罪動機、目的、手段等一切情狀，分別量處如主文
    所示之刑，並定其應執行刑及諭知易科罰金之折算標準。偽
    造之「丙○○」國民身分證 1張，為共同被告粟振庭所有供
    犯罪所用之物，依共同犯罪行為，應由共犯各負全部責任之
    理論，依刑法第38條第1項第2款規定宣告沒收，附著於上開
    偽造證件之粟振庭照片 3枚，雖亦係共同被告粟振庭所有供
    犯罪所用，惟既附著於上開偽造證件且經諭知沒收，就該等
    照片不另諭知沒收；扣案行動電話1支（含門號 0000000000
    號SIM卡1張），為被告所有供本件犯罪所用之物，業據被告
    供明在卷（參原審卷第115頁），依刑法第38 條第1項第2款
    規定宣告沒收；變造之粟振庭死亡證明書 1紙，雖係供犯罪
    所用之物，惟業經行使交付臺北市北投區戶政事務所，已非
    被告及其共犯所有，自無從諭知沒收，附此敘明。
據上論斷，應依刑事訴訟法第369條第1項前段、第364條、第299
條第1項前段，刑法第28條、第55條前段、第216條、第 212條、
第210條、第214條、第41條第1項前段、第2項、第38條第1項第2
款、第51條第5款，刑法施行法第1條之1第1項、第 2項前段，判
決如主文。
本案經檢察官曾俊哲到庭執行職務。
中    華    民    國    97    年    12    月    3     日
                  刑事第二十庭  審判長法  官  楊貴雄
                                      法  官  林銓正
                                      法  官  鄧振球
以上正本證明與原本無異。
如不服本判決，應於收受送達後10日內向本院提出上訴書狀，其
未敘述上訴之理由者並得於提起上訴後10日內向本院補提理由書
（均須按他造當事人之人數附繕本）「切勿逕送上級法院」。
                                      書記官  初玲玲
中    華    民    國    97    年    12    月    3     日
附表
┌─┬──────┬───────┬─────────┬──────────┐
│編│犯罪事實    │所犯罪名      │ 主刑             │  從  刑            │
│號│            │              │                  │                    │
├─┼──────┼───────┼─────────┼──────────┤
│1 │犯罪事實一  │刑法第212 條偽│甲○○共同犯偽造特│扣案偽造之「丙○○」│
│  │            │造特種文書罪  │種文書罪，處有期徒│國民身分證壹張、行動│
│  │            │              │刑參月，如易科罰金│電話壹支（含門號0916│
│  │            │              │，以新臺幣壹仟元折│044569號SIM 卡壹張）│
│  │            │              │算壹日。          │均沒收。            │
├─┼──────┼───────┼─────────┼──────────┤
│2 │犯罪事實二  │刑法第216 條、│甲○○共同犯行使變│行動電話壹支（含門號│
│  │            │第210 條行使變│造私文書罪，處有期│0000000000號SIM 卡壹│
│  │            │造私文書罪    │徒刑肆月，如易科罰│張）沒收。          │
│  │            │              │金，以新臺幣壹仟元│                    │
│  │            │              │折算壹日。        │                    │
│  │            │              │                  │                    │
└─┴──────┴───────┴─────────┴──────────┘
附錄：本案論罪科刑法條全文
中華民國刑法第216 條
行使第210 條至第215 條之文書者，依偽造、變造文書或登載不
實事項或使登載不實事項之規定處斷。
中華民國刑法第210條
偽造、變造私文書，足以生損害於公眾或他人者，處5 年以下有
期徒刑。
中華民國刑法第212條
偽造、變造護照、旅券、免許證、特許證及關於品行、能力服務
或其他相類之證書、介紹書，足以生損害於公眾或他人者，處1
年以下有期徒刑、拘役或3 百元以下罰金。
中華民國刑法第214條
明知為不實之事項，而使公務員登載於職務上所掌之公文書，足
以生損害於公眾或他人者，處3 年以下有期徒刑、拘役或5 百元
以下罰金。


司法院資訊處製作；財團法人民間司法改革基金會備份。
